台灣彰化地方法院民事判決　九十年度簡上字第一五五號
　　上　訴　人　陽信商業銀行　設彰化縣員林鎮○○路一二號
　　法定代理人　陳勝宏　　　　.
　　訴訟代理人　何孟育律師
　　被上訴人　　甲○○　　　　.
右當事人間請求確認通行權存在事件，上訴人對於中華民國九十年六月二十七日本院
北斗簡易庭第一審判決（八十九年度斗簡字第三五九號）提起上訴，本院判決如左：
    主      文
上訴駁回。
第二審訴訟費用由上訴人負擔。
    事      實
甲、上訴人方面：
一、聲明：求為判決（一）原判決廢棄。（二）被上訴人在第一審之訴駁回。（三）
    第一、二審訴訟費用由被上訴人負擔。
二、陳述：除與第一審判決記載相同者，茲予引用外，並補述略稱：
（一）按土地因與公路無適宜之聯絡，致不能為通常之使用者，土地所有有人得通行
    周圍地以至公路，民法第七百八十七條第一項前段定有明文，依該條文反面解釋
    ，土地因與公路有適宜之聯絡，能通常之使用者，土地所有人不得通行周圍地以
    至公路，被上訴人於原審已自認，其所有門牌彰化縣員林鎮○○路二七六巷八號
    房屋（下稱系爭建物）之基地，係承租上訴人所有坐落彰化縣員林鎮○○段第四
    六八及第四六八之三地號土地（下稱系爭土地），且原判決亦認定，被上訴人所
    有之系爭建物，為一般住家，大門位於北側，南側為後門所在，而後門口有一寬
    約一．八公尺之小巷道，向西可接通員林鎮○○路，又被上訴人於原審亦自認，
    被上訴人在萬年路開闢以前，係經由該建物前方土地向西行至博愛路，而博愛路
    二百七十六巷坐落之土地即為被上訴人建物前之部分，該巷道早已舖設柏油供通
    行，依被上訴人在原審之自認，及原判決之認定，萬年路於八十六年開闢以前，
    被上訴人即通行已舖設柏油之博愛路二百七十六巷既成巷道至博愛路，及被上訴
    人所有建物南側後門所在寬一．八公尺之小巷道，向西可接通員林鎮○○路，被
    上訴人上開建物承租上訴人所有土地與公路早就有適宜之二條巷道通行聯絡，能
    為通常之使用，不得在其建物前面之全部空地開設第三條三公尺寬巷道通行至新
    開闢之萬年路，又因自小客車及計程車寬僅一．三公尺，通行該一．八公尺之巷
    道足足有餘，原判決擅自認定前揭寬僅一．八公尺之小巷道之寬度，僅足供行人
    或機車通行，顯無理由。
（二）上訴人將系爭土地出租與被上訴人、周郁修、沈淑媛及呂順發等人，渠等可通
    行其建物前原有之二百七十六巷巷道至萬年路。被上訴人之建物位於萬年路旁，
    距離僅八公尺，汽車停在萬年路旁，即係停在其建物前。被上訴人現已有巷道通
    行博愛路及萬年路，自不得要求通行其所有房屋前全部上訴人所有之空地，使上
    訴人損失新台幣二百零五萬零五百八十元所有土地之價值，與建築房屋使用。
（三）再依台灣省建築管理規則第七條第一項規定，建築基地面臨現有巷道申請建築
    ，免附該巷道之土地權利證明文件，而第二條即規定，建築基地以私設通路連接
    建築線者，於申請建築時應檢附私設通路之土地證明文件，職是，被上訴人所有
    系爭建物於六十二年建築之初必有可通行之道路，而萬年路於八十六年始開闢，
    準此，被上訴人之建物絕非通行至萬年路，且被上訴人建物之門牌為彰化縣員林
    鎮○○路二七六巷八號，益證被上訴人之地並非袋地，不得依民法第七百八十七
    條規定任意通行上訴人之土地，否則顯係造成上訴人莫大損害。
（四）又都市土地寸土寸金，都市○○巷道寬度不足二公尺者比比皆是，原審以是否
    能通行汽車而為是否有適宜通行聯絡之認定標準，亦屬有誤。況被上訴人之建物
    距萬年路僅八公尺，縱如生病就醫、僱工裝修等事項車輛停於萬年路為之亦非難
    事，再縱如發生火災，消防車只須拉引八公尺長之水管即可滅火，若此僅八公尺
    之距離即屬不適宜之通行聯絡道路，則現代都會住於高樓大廈或巷中之住家，是
    否皆提起通行權之訴訟，可證原判決依據系爭建物原有寬約一．八公尺之道路不
    適宜聯絡，極為牽強。
（五）按有通行權人，應於通行必要範圍內，擇其周圍地損害最少之處所及方法為之
    ，民法第七百八十七條第二項定有明文，系爭土地係直接面臨萬年路，為可建築
    建物之完整土地，其價值比被上訴人所有之土地為高，原審在被上訴人之建物已
    有巷道通行之情形下，仍判令須將上訴人之土地供被上訴人另闢道路通行，使上
    訴人對該土地陷於完全不能使用之狀態，實違背民法第七百八十七條第二項之規
    定，為此請求判決如上訴聲明。
三、補充證據：提出財政部函為證，並聲請履勘現場，及向彰化縣政府建管機關調閱
    被上訴人所有建物之建造執照及使用執照。
乙、被上訴人方面：
一、聲明：求為判決如主文所示。
二、陳述：除與第一審判決記載相同者，茲予引用外，並補述略稱：
（一）上訴人所有系爭土地原即為被上訴人通行之博愛路二百七十六巷之一部分，該
    巷道由被上訴人屋前延萬年路往西通行至博愛路。至屋後一．八公尺巷道為無尾
    路，應屬法定防火區隔，又旁邊有未加蓋水溝，一般小客車無法進入，更遑論會
    車、迴轉問題。
（二）萬年路寬二十公尺，上訴人所提通行方案，所遺土地甚少，亦無法申請建築執
    照作有效之利用，對上訴人並無益處。
三、補充證據：提出現場照片二張為證，並聲請訊問證人張芳茂。
    理      由
壹、程序方面：
一、本件訴訟進行中，原上訴人保證責任彰化縣員林鎮信用合作社於九十年九月十四
    日起由陽信商業銀行概括承受全部營業及資產，陽信商業銀行並具狀聲明承受訴
    訟，於法核無不合。
二、按不合於民事訴訟法第四百二十七條第一、二項規定之訴訟，得以當事人之合意
    ，適用簡易程序，又不合於上開二項之訴訟，法院適用簡易程序，當事人不抗辯
    而為本案之言詞辯論者，視為已有前項之合意，民事訴訟法第四百二十七條第四
    項定有明文。本件標的金額雖在新台幣五十萬元以上，因原審適用簡易程序，當
    事人不抗辯而為本案之言詞辯論，揆之前開規定，應視為已有適用簡易程序之合
    意，均併此明。
貳、實體方面：
一、被上訴人起訴主張伊向上訴人承租系爭土地，因其上所有系爭建物即門牌彰化縣
    員林鎮○○路二七六巷八號房屋屬袋地，若欲通往萬年路，即需經由上訴人所有
    坐落同段第四六八之三地號土地，為此提起本件訴訟；上訴人則以被上訴人所有
    系爭建物，於八十六年萬年路開闢以前，均通行其建物前方即博愛路二百七十六
    巷，且系爭建物南側有一．八公尺寬度之巷道供適宜之聯絡，均能通常使用，並
    無與公路無適宜聯絡之情形，自應依原有通路通行，如任意改道或私自拓寬超過
    必要通行限度，土地所有人得排除侵害，被上訴人請求通行上訴人所有土地至八
    十六年後始開闢之萬年路，顯無理由云云置辯。
二、按民法創設鄰地通行權，原為發揮袋地之利用價值，使地盡其利增進社會經濟之
    公益目的，是以袋地無論由所有權或其他利用權人使用，周圍地之所有權及其他
    利用權人均有容忍其通行之義務。民法第七百八十七條規定土地所有權人鄰地通
    行權，依同法第八百三十三條、第八百五十條、第九百十四條之規定準用於地上
    權人、永佃權人或典權人間，及各該不動產物權人與土地所有權人間，不外本此
    立法意旨所為一部分例示性質之規定而已，要非表示於所有權以外其他土地利用
    權人間即無相互通行鄰地之必要而有意不予規定。從而鄰地通行權，除上述法律
    已明定適用或準用之情形外，於其他土地利用權人相互間（包括承租人、使用借
    貸人在內），亦應援用相類似案件，應為相同之處理之法理，為之補充解釋，以
    求貫徹，業經最高法院七十九年第二次民事庭著有決議可資參照。本件被上訴人
    主張伊對上訴人所有系爭土地有不定期限租賃關係，為上訴人所不爭執，茲以其
    上之系爭建物與公路無適宜之聯絡，而提起本件訴訟，於法自無不合。
三、經查上訴人所有系爭土地南鄰同段第四六八之一八、一九地號土地，其上之系爭
    建物，連同東側毗鄰之周郁修、沈淑媛、呂順發所有三層樓房加強磚造住宅用建
    物四幢均為已保存建物，係於六十二年四月二十六日竣工，經彰化縣政府核發六
    十二年四月三十日彰建都字第三七０七號使用執照，該四幢建物均朝北面斜向萬
    年路建築，系爭建物距萬年路約八．八公尺，餘三幢建物距萬年路之長度依次遞
    減，南側後門處留設一條寬約一．八公尺之巷道，為防火區隔供作防火巷道，旁
    有水溝，並隔圍牆南與員林信用合作社停車場相鄰，該巷道原可向西通往博愛路
    ，但已經封閉，向東輾轉寬一．三公尺、二．六公尺寬之巷道接靜修路，但該巷
    道甚少人通行，系爭建物西側為尚未建築利用之空地，而被上訴人之前均從北面
    之博愛路二百七十六巷通行，及博愛路二百七十六巷於萬年路開闢後即已不存在
    等情，為兩造所不爭執，並有土地、建物登記謄本、地籍圖、照片及調閱系爭建
    物之使用執照、基地配置圖在卷可稽，核與證人張芳茂結證情節相符，復經原審
    、本院分別會同兩造履勘現場屬實，製有勘驗筆錄附卷可稽。被上訴人之前均從
    北面即系爭建物前方之博愛路二百七十六巷通行，而博愛路二百七十六巷於萬年
    路開闢後已不存在之情，業經證人張芳茂證述如前，亦為上訴人所不爭執，被上
    訴人顯無任意改道或私自拓寬超過必要通行限度情事，上訴人所辯，被上訴人應
    依原有通路即博愛路二百七十六巷對外聯絡，如任意改道或私自拓寬超過必要通
    行限度，土地所有人得排除侵害云云，此部分即無可採。
四、依民法第七百八十七條第一項前段規定，土地因與公路無適宜之聯絡，致不能為
    通常之使用者，土地所有人得通行周圍地以至公路，而所謂土地與公路無適宜之
    聯絡，致不能為通常之使用，其情形不以土地絕對不通公路為限，即土地雖非絕
    對不通公路，因其通行困難以致不能為通常之使用時，亦應許其通行周圍地以至
    公路，亦有最高法院五十三年台上字第二九九六號判例及七十六年台上字第二三
    六二號判決可資參照。又建築基地與建築線應相連接，主管建築機關應指定已經
    公告道路之境界線為建築線，而在依法公布尚未闢築或拓寬之道路線兩旁建造建
    築物，應依主管機關指定之建築線退讓，建築法第四十二條、第四十八條第一項
    及第四十九條分別定有明文。本件經向彰化縣政府調閱系爭建物之使用執照及建
    築執照，准該府九十年十月二十九日以九０彰工管字八四一七三號函復檢送該府
    工務局六二彰建都字三七０三號使用執照存根影本（系爭土地），並以該建築執
    照經查檔案索引為空號，查無此卷在案。惟查坐落系爭土地上之系爭建物連同東
    側毗鄰之三幢樓房建物均朝北斜向萬年路建築，而依系爭建物竣工當時向彰化縣
    政府申請使用執照時所附之基地配置圖，該基地亦面臨萬年路，有該基地配置圖
    可參，益證其建築之初係以萬年路指定建築線，而南側後門處留設該一．八公尺
    之巷道，係依建築技術規則留設之防火間隔供防火巷之用，該巷道向東並須輾轉
    寬一．三公尺、二．六公尺寬之巷道始能對外聯絡，往西出口且經封閉等情，業
    如上述，參以證人張芳茂所結證稱，甚少人從後面之巷道通行，及被上訴人之前
    均從系爭建物前方通行，亦為上訴人所不爭執等情，益證系爭建物後門留設之巷
    道，不適宜對外聯絡甚明。
五、按有通行權人，應於通行必要範圍內，擇其周圍地損害最少之處所及方法為之，
    民法第七百八十七條第二項定有明文，被上訴人所有系爭建物基地承租上訴人之
    土地既與公路無適宜之聯絡，業如上述，自有通行上訴人土地之必要。上訴人雖
    以系爭土地係直接面臨萬年路，為可建築建物之完整土地，不得任意被上訴人通
    行，造成莫大損害云云。惟查上訴人既提供其所有系爭土地，並以萬年路指定建
    築線供建築連同系爭建物之四幢三層樓房建物，即有日後從北面即前方通行萬年
    路之預見，且被上訴人所有系爭建物連同東側毗鄰之三幢樓房建物均朝北面斜向
    萬年路建築，系爭建物距萬年路最長，約有八．八公尺，餘三幢建物距萬年路之
    長度依次遞減，依其向彰化縣政府申請使用執照時所附之基地配置圖，該基地亦
    面臨萬年路，該四幢建物前之空地可利用之範圍甚為有限，顯非可供建築建物之
    完整土地，而被上訴人通行上訴人之土地，依民法第七百八十七條第一項但書之
    規定，對於通行地所受之損害，亦應支付償金，被上訴人並表示願支付償金無訛
    ，上訴人所辯，其為可建築建物之完整土地，任意由被上訴人通行，將造成莫大
    損害云云，亦屬無稽，而不可採。又土地通常使用所必要，應按其位置、地勢、
    面積或其用途定之，查系爭建物係供一般住家使用，面寬約五公尺許，因地勢較
    低，於留設三公尺通路對外聯絡，亦屬適當，而上訴人對於通行地所受之損害，
    得依法請求支付償金，並達地盡其利增進社會經濟之公益目的。
六、從而，被上訴人基於通行權之法律關係，請求判決上訴人應將所有坐落彰化縣員
    林鎮○○段四六八之三地號土地內如原審判決附圖丙案所示Ａ部分面積０．００
    二八公頃留供通路供其通行，上訴人不得在前項道路上營建或為其他阻礙被上訴
    人通行之行為，自屬有據，應予准許。上訴意旨仍請求廢棄原判決，為無理由，
    應予駁回。
七、本件事證已明，兩造其餘攻擊、防禦方法均於判決結果不生影響，爰不予審究。
結論：本件上訴為無理由，並依民事訴訟法第四百四十九條第一項前段、第四百六十
三條、第七十八條，判決如主文。
中　　　華　　　民　　　國　　九十一　　年　　　三　　　月　　十二　　　日
                                      民事第一庭
~B審判長法官　羅培昌
~B法　　　官　林金灶
~B法　　　官　洪榮謙
右為正本係照原本作成。
如對本判決上訴，須於判決送達後二十日內向本院提出上訴狀，同時表明上訴理由；
如已於本判決宣示後送達前提起上訴者，應於判決送達後十日內補具上訴理由( 均須
按他造當事人之人數附繕本。( 須按他造人數附具繕本 )。
~B法院書記官　陳雪芬
中　　　華　　　民　　　國　　九十一　　年　　　三　　　月　　十　二　　日
